【裁判字號】    97,重上,553
【裁判日期】    980721
【裁判案由】    損害賠償
【裁判全文】
臺灣高等法院民事判決                 97年度重上字第553號
上  訴  人  戊○○
被 上 訴人  己○○○
            乙○○
            丁○○
            甲○○
            丙○○
共      同
訴訟代理人  侯俊安律師
上列當事人間請求損害賠償事件，上訴人對於中華民國97年9 月
16日臺灣士林地方法院96年度重訴字第317 號第一審判決提起上
訴，本院於98年6月23日言詞辯論終結，判決如下：
    主  文
原判決關於命上訴人各給付被上訴人超過新台幣陸拾壹萬零壹佰
零肆元本息部分，及該部分假執行之宣告暨訴訟費用之裁判均廢
棄。
上開廢棄部分，被上訴人在第一審之訴及假執行之聲請均駁回。
其餘上訴駁回。
第一、二審訴訟費用由上訴人負擔四分之一，餘由被上訴人負擔
。
    事實及理由
一、被上訴人起訴主張：被上訴人與訴外人江文龍為兄弟姐妹關
    係，伊等之母江妲先於民國80年9月2日死亡，伊等之祖母江
    樣嗣於86年5月1日死亡。江文龍遂委託從事代書業務之上訴
    人辦理江樣遺產繼承登記之相關事宜。上訴人明知江文龍尚
    有被上訴人為其姐妹，江樣之遺產應由江文龍與被上訴人共
    同繼承，竟與江文龍共謀，於其所製作之繼承系統表內，不
    實登載江文龍係江樣遺產之唯一繼承人，先於89年9 月15日
    持其所製作之不實繼承系統表，以江文龍代理人名義向財政
    部臺灣北區國稅局淡水稽徵所（下稱淡水稽徵所）申報江樣
    之遺產稅；復於87年4月3日持同一內容不實之繼承系統表，
    向臺北縣淡水地政事務所（下稱淡水地政事務所）申請將江
    樣之遺產如附表一、二、三所示之不動產及台北縣三芝鄉○
    ○○○段埔頭坑小段217-1地號應有部分147/3600之土地（
    下稱系爭217-1地號土地）辦理繼承登記予江文龍，共同故
    意不法侵害被上訴人對於江樣遺產之繼承權利，且係故意以
    背於善良風俗之方法加損害於被上訴人。被上訴人雖於96年
    4月20日在原法院95年度重家訴字第9號事件（下稱另案）中
    與江文龍就未經江文龍處分之如附表三所示不動產部分達成
    和解，由江文龍將如附表三所示不動產已辦理之繼承登記塗
    銷，依各繼承人應繼分比例重新辦理登記。惟如附表一、二
    所示之不動產及系爭217-1 地號土地已遭江文龍處分無法回
    復原狀，致被上訴人受有損害，爰依民法第184條、第185條
    第1項前段、第273條第1 項之規定，請求上訴人給付被上訴
    人各新台幣（下同）246萬324元，及均自95年12月13日（即
    起訴狀繕本送達翌日）起至清償日止，按週年利率5%計算之
    利息等語。原審為被上訴人勝訴之判決，被上訴人對於上訴
    人之上訴則聲明駁回上訴。
二、上訴人則以：上訴人固代理江文龍辦理江樣遺產之遺產稅申
    報及繼承登記事宜，然對江文龍尚有其他姐妹亦為繼承人乙
    事並不知情，相關戶籍謄本均由江文龍自行申領交付上訴人
    ，上訴人據以製作繼承系統表並經江文龍確認無訛，上訴人
    並無侵害被上訴人繼承權利之故意或過失。繼承登記是否准
    許，係地政機關應行審核之事項，並非土地代書之職責。上
    訴人所得僅區區2 萬元代書費用，絕無侵害被上訴人繼承權
    利之動機，上訴人係遭江文龍利用。又遭江文龍處分之不動
    產中，如附表二所示之不動產（連同附表三編號1、2、3 所
    示之不動產），於江樣死亡前即設定最高限額抵押權600 萬
    元予台北縣淡水第一信用合作社（下稱淡水一信）；另系爭
    217-1地號土地與如附表三編號9、10所示之不動產，則於江
    樣死亡前之85年7月29日（應為85年7月27日之誤）即已出售
    予訴外人楊乾龍，並收訖買賣價金，因楊乾龍無自耕農資格
    ，無法過戶，江樣乃將上開3筆土地設定最高限額抵押權350
    萬元予楊乾龍，被上訴人所主張之損害賠償額中應扣除前開
    所設定之最高限額抵押權600萬元及350萬元。另被上訴人所
    主張之損害賠償額係依當年申報遺產稅時財政部臺灣北區國
    稅局（下稱北區國稅局）所核定之價值計算，實則江樣之遺
    產係與他人共有無法自行處分利用，土地價值甚低，被上訴
    人依北區國稅局所核定之價值計算損害賠償額並不合理。再
    者，被上訴人既與江文龍於另案中達成和解，自不得再向上
    訴人為本件之請求；縱仍得請求，因江文龍已於繼承系統表
    上切結如有不實，願負全部法律責任，應認江文龍與上訴人
    間責任分擔額為江文龍應負擔全部責任，被上訴人亦不得再
    向上訴人請求。縱得請求，江文龍至少應負擔1/2 責任，被
    上訴人至多僅能請求上訴人負擔1/2 之賠償責任。此外，被
    上訴人早於86年至87年間〔即上訴人代被上訴人丁○○（下
    稱丁○○）之配偶江正港辦理繼承登記事件期間〕，即知江
    文龍委請上訴人辦理江樣遺產繼承登記之情事，被上訴人所
    主張侵權行為損害賠償請求權，應已罹於2 年消滅時效等語
    ，資為抗辯。原審為上訴人敗訴之判決，上訴人不服，提起
    上訴，聲明：(一)原判決廢棄。(二)被上訴人在第一審之訴及假
    執行之聲請均駁回。
三、經查：被上訴人與江文龍為兄弟姊妹關係，伊等母親江妲於
    80年9月2日死亡，祖母江樣亦於86年5月1日死亡，江文龍委
    由上訴人辦理江樣遺產之繼承登記相關事宜；上訴人於86年
    8 月間登載江文龍為江樣之唯一繼承人於其製作之繼承系統
    表上，持該繼承系統表以江文龍之代理人名義向淡水稽徵所
    申報江樣之遺產稅，並取得遺產稅免稅證明書；復於87年3
    月底，再製作並持同一內容繼承系統表及上開遺產稅免稅證
    明書向淡水地政事務所申請辦理如附表一、二、三所示不動
    產及系爭217-1 地號土地之繼承登記予江文龍。江文龍嗣並
    將如附表一、二所示不動產及系爭217-1 地號土地處分完畢
    ；被上訴人與江文龍於另案中成立和解，江文龍同意將如附
    表三所示不動產於86年4 月13日所為之繼承登記，予以塗銷
    ；上訴人因本件刑事被訴共同偽造文書案件，業經原法院95
    年度易字第910 號（下稱原法院刑事案件）、本院96年度上
    字第2464號判決有期徒刑1年，減刑為有期徒刑6月，如易科
    罰金以900元折算1日確定；江文龍因本件刑事被訴偽造文書
    案件，則經原法院94年度易字第1082號判決有期徒刑6 月，
    如易科罰金以900元折算1日確定等情，有土地登記申請書、
    戶籍謄本、遺產稅免稅證明書、土地所有權狀、淡水稽徵所
    96年12月28日北區國稅淡水一字第0960005115號函、繼承系
    統表、遺產稅申報書、淡水地政事務所95年3 月31日北縣淡
    地登字第0950003720號函送被繼承人江樣繼承登記申請案、
    另案和解筆錄、原法院94年度易字第1082號、原法院刑事案
    件、本院96年度上字第2464號刑事判決等影本可稽〔見臺灣
    士林地方法院檢察署（下稱士林地檢署）95年度偵續字第23
    號偵查卷（下稱續偵查卷）第27至86頁、原法院96年度附民
    字第6 號卷（下稱附民卷）第10至19頁、原審卷第62至75頁
    、第43至45頁、第39至42頁、第7 至12頁、第86頁〕，並為
    兩造所不爭執（見原審卷第137至138頁），應堪信為真實。
四、按因故意或過失，不法侵害他人之權利者，負損害賠償責任
    ；故意以背於善良風俗之方法，加損害於他人者亦同。又數
    人共同不法侵害他人之權利者，連帶負損害賠償責任，民法
    第184條第1項、第185條第1項前段分別定有明文。被上訴人
    主張上訴人代理江文龍辦理江樣遺產繼承登記時，共同不法
    侵害被上訴人之繼承權利，致被上訴人受有損害等語。惟為
    上訴人所否認，並持前詞置辯，經查：
  (一)本件江文龍委請上訴人代為辦理江樣遺產之遺產稅申報及繼
    承登記事宜，因江樣之唯一繼承人江妲早於江樣死亡，是江
    樣死亡時，其遺產應由江妲之子女即江文龍及被上訴人依民
    法第1140條、第1141條之規定代位繼承。上訴人於辦理上開
    遺產稅申報及繼承登記事件時，製作記載江文龍為江樣唯一
    繼承人之繼承系統表，而以江文龍之代理人名義向淡水稽徵
    所申報江樣之遺產稅，以取得遺產稅免稅證明書；再持相同
    內容之繼承系統表及上開遺產稅免稅證明書向淡水地政事務
    所申請辦理江樣之遺產繼承登記予江文龍1 人之事實，為兩
    造所不爭執，自堪信為真實。江文龍並已將如附表一、二所
    示不動產及系爭217-1 地號土地處分完畢，致令被上訴人無
    從因繼承而取得如附表一、二所示不動產及系爭217-1 地號
    土地之應繼分，亦經被上訴人提出土地謄本為證，是被上訴
    人主張上訴人代理江文龍辦理江樣遺產繼承登記時，侵害被
    上訴人之繼承權利，致被上訴人受有損害等語，核屬有據。
  (二)雖上訴人辯稱：相關戶籍謄本均由江文龍自行申領交付上訴
    人，上訴人並不知江樣除江文龍外尚有其他繼承人，且繼承
    登記是否准許，係地政機關應行審核之事項，並非土地代書
    之職責，上訴人並無侵害被上訴人繼承權利之故意或過失等
    語。惟查：
    1.依淡水稽徵所97年3月18日北區國稅淡水一字第097100403
      8 號函所載：「…遺產稅申報案件，應依規定填寫繼承系
      統表，並檢附各繼承人現戶戶籍資料供核（個人或全戶皆
      可），如繼承人有民法第1140條所訂之代位繼承人，應同
      時檢附被代位繼承人之除戶謄本」等語（見原審卷第107
      頁），可知申報遺產稅時應檢附被繼承人及各繼承權人之
      戶籍謄本。上訴人既為專業代書，受江文龍之委託辦理江
      樣遺產申報繼承登記，並於辦理繼承登記時所出具之土地
      登記申請書備註欄位下，切結如有虛偽不實願負法律責任
      （見續偵查卷第28頁），自應本其專業查核江樣全部繼承
      人資料，以確知江文龍是否為唯一繼承人，身為專業代書
      之上訴人為查核江樣之全部繼承人，應知除向江文龍查詢
      外，尚需調取江樣及江妲之除戶謄本及其等遷徒前後全部
      戶籍謄本，始得就江樣、江妲是否尚有其他繼承人及渠等
      之存歿狀況進行確認。上訴人若果確實調取上開所有戶籍
      謄本者，則依臺北縣三芝戶政事務所所提供江妲除戶全部
      戶籍謄本之記載（見續偵查卷第165至168頁），當可輕易
      獲知江樣除江妲外固無其他子女，然江妲之子女除江文龍
      之外，尚有被上訴人。上訴人辯稱：伊並未問江文龍繼承
      權人有多少人，江文龍也沒有說，伊是根據江文龍拿出來
      之資料辦理，繼承系統表是伊做的，但有經過江文龍之確
      認並蓋章，伊知悉江文龍所提出江妲之戶籍謄本僅為部分
      謄本等語（見原審卷第127、128頁）。衡情上訴人於明知
      江文龍所提出江妲之戶籍謄本僅為部分謄本時，竟未自行
      調取或要求江文龍提出江妲之全部戶籍謄本，亦未曾向江
      文龍查問江樣是否尚有其他繼承人、江文龍是否尚有其他
      兄弟姐妹等情，即率爾憑據僅記載江妲個人資料之部分戶
      籍謄本及江樣除戶謄本、江文龍全部戶籍謄本，據以製作
      江文龍為江樣唯一繼承人之繼承系統表，並持以申辦遺產
      稅申報及遺產繼承登記，顯有悖於上訴人身為專業代書所
      應具備之基本專業能力，而難置信。
    2.又上訴人受江文龍委託代辦江樣遺產繼承登記事件之86年
      間，丁○○之配偶江正港亦曾透過江文龍介紹，委託上訴
      人辦理其祖母之繼承事宜，江文龍並曾載同上訴人共赴江
      正港住處（見續偵查卷第143頁、原審卷第128頁）。觀諸
      ：原法院刑事案件審理時證人江正港證稱：「（問：你印
      象中，證人江文龍有無在被告（即上訴人）面前叫你姊夫
      過、次數？）有，不只一次」（見原法院刑事案件卷第62
      頁），丁○○證稱：「86年間時我去江文龍家時，江文龍
      介紹被告給我認識，那時江文龍有向被告介紹我，說我是
      他三姐，我先生的土地才給被告辦」、「（問：江文龍在
      被告面前叫你三姐的次數？）很多次，後來江文龍也有帶
      被告去我家，那時江文龍有介紹被告說我先生是他三姐夫
      。被告去我家二次，被告去我娘家約有三次，所以我與被
      告共見五次面。」、「（問：你認識被告之後，被告見到
      你都如何稱呼你？）阿龍的姐仔（台語）」（見原法院刑
      事案件卷第68頁、69頁）等語，可見上訴人早在86年間，
      即已知悉江文龍尚有其他姊妹。再參以上訴人替江正港辦
      理繼承登記時，要求江正港所請領之戶籍謄本均需全戶之
      戶籍謄本，此復經證人江正港於刑事案件審理時證稱：「
      （問：當時被告有無告訴你，要請全戶或部分的戶籍謄本
      ？）被告有跟我說要請江賴否、我自己的全戶（指戶籍謄
      本）的，包括日據時代除戶的，都是需要全戶的」等語（
      見原法院刑事案件卷第63頁），並經原法院刑事庭向淡水
      地政事務所函調江正港委託上訴人辦理之繼承登記案件內
      所附之戶籍謄本核對屬實（見原審卷第8 頁反面刑事案件
      判決書內容）。又證人江文龍於刑事案件審理時證稱：伊
      對辦理繼承之法令完全不熟悉，辦理江樣繼承事件所需之
      戶籍謄本及文件資料均係上訴人要伊準備什麼，伊就去申
      請，上訴人並曾陪同伊至戶政事務所請領戶籍謄本等語（
      見原法院刑事案件卷第75、76頁），衡諸上情，上訴人為
      江文龍辦理與江正港雷同之繼承登記案件，僅要求江文龍
      領取部分戶籍謄本，而非全戶戶籍謄本，應非代書業務經
      驗不足，而係故意要隱匿江樣尚有被上訴人為其繼承人之
      情。另審酌江文龍於江樣死亡，欲辦理繼承登記時，曾要
      求丁○○拋棄繼承權，亦曾向其他被上訴人表示若同意拋
      棄繼承權者，日後出售繼承之不動產後願給付被上訴人每
      人100 萬元；若不同意拋棄繼承權，則由被上訴人每人給
      付江文龍300 萬元，江文龍則願意拋棄繼承權。因被上訴
      人均不同意上開條件，江文龍即未再與被上訴人談論此事
      ，嗣上訴人於為江正港辦理繼承登記事件時，江文龍曾告
      知丁○○：替他辦繼承事件的代書很厲害，不需要其他姊
      妹蓋章，即可辦理繼承登記等情，亦經丁○○於原法院刑
      事案件審理時證述甚詳（見原法院刑事案件卷第69頁），
      再參以被上訴人於原法院刑事案件審理時亦一致證稱：伊
      等於事後至上訴人之代書事務所會見上訴人，伊等表示係
      江文龍之姊妹後，上訴人即回應伊等係私生子（即江妲之
      非婚生子女）等語（見原法院刑事案件卷第102、105、
      107 、109、141頁），準此，應堪認上訴人於辦理江文龍
      之繼承登記案件時即已知悉被上訴人均係江文龍之姊妹，
      同屬江樣之合法繼承人。本件應是江文龍與被上訴人未能
      談妥拋棄繼承權之條件，而與上訴人共謀，為排除被上訴
      人之繼承權，而以領取江妲之部分除戶謄本方式，隱藏江
      樣尚有其他繼承人，由上訴人據以製作江文龍為江樣唯一
      繼承人之繼承系統表，以達到排除被上訴人繼承權利之目
      的。上訴人辯稱其不知情且無故意過失云云，殊難採信。
      上訴人聲請本院再傳訊江正港、丁○○，本院認無必要，
      併此述明。
    3.再按損害賠償之債，以有損害之發生及有責任原因之事實
      ，並二者之間，有相當因果關係為成立要件。所謂相當因
      果關係，謂無此行為，雖必不生此種損害，有此行為，通
      常即足生此種損害者，為有相當因果關係；如無此行為，
      必不生此種損害，有此行為，通常亦不生此種損害者，即
      為無相當因果關係。雖地政機關就民眾所申辦之遺產稅及
      繼承登記事件，有否准之權責；惟地政機關僅係依辦理繼
      承登記者主張及檢附之文件為形式認定，並未對當事人提
      出之繼承系統表是否屬實及有無拋棄繼承、限定繼承等情
      事予以查驗，有士林檢署94年偵字第6036號偵查卷所附之
      公務電話紀錄可證（見該卷第150 頁），可見被上訴人該
      繼承權利受侵害結果，並非地政機關依申請人所提供資料
      為形式上審核所得全然避免，則上訴人上開所為，於客觀
      一般情形觀察，通常足以發生被上訴人繼承權利受侵害之
      結果。上訴人所為與被上訴人受損害結果間自有相當因果
      關係，上訴人辯稱繼承登記是否准許，係地政機關應行審
      核之事項，並非土地代書之職責云云，為不足採。
  (三)是被上訴人主張上訴人與江文龍共同不法侵害被上訴人之繼
    承權利，而成立共同侵權行為之事實，應為可採。本院既認
    定上訴人共同故意侵權行為業已成立，被上訴人另主張上訴
    人亦有以背於善良風俗之方法加損害於被上訴人，則無庸再
    予審究，併此指明。
五、上訴人雖與江文龍共同以前揭方式將如附表一、二、三所示
    不動產及系爭217-1地號土地辦理繼承登記予江文龍，其中
    如附表三所示不動產部分業經被上訴人與江文龍達成和解，
    重新依各繼承人應繼分比例辦理登記。另如附表一、二所示
    不動產及系爭217- 1地號土地則遭江文龍處分致無法回復原
    狀，被上訴人依申報遺產時國稅局核定之價值，請求上訴人
    賠償其無法依法定應繼分比例1/6取得如附表一、二所示不
    動產及系爭217- 1地號土地所受之損害，惟為上訴人所否認
    ，並以上揭情詞置辯，本院審酌如下：
  (一)按於第二審程序中當事人固不得提出新攻擊或防禦方法。但
    如不許其提出顯失公平者，不在此限，民事訴訟法第447 條
    第1項第6款定有明文。上訴人雖於本院審理時方提出遭江文
    龍處分之不動產中，如附表二所示之不動產（連同附表三編
    號1、2、3 所示之不動產），於江樣死亡前即設定最高限額
    抵押權600萬元予淡水一信；另系爭217-1地號土地與附表三
    編號9、10所示之不動產，則於江樣死亡前之85年7月29日即
    已出售予訴外人楊乾龍，並收訖買賣價金，因楊乾龍無自耕
    農資格，無法過戶，江樣並將上開3 筆土地設定設定最高限
    額抵押權350 萬元予楊乾龍，被上訴人所主張之損害賠償額
    中應扣除前開所設定最高限額抵押權之600萬元及350萬元之
    抗辯，此攸關被上訴人實質所受損害金額究為若干，如不許
    上訴人提出顯失公平，爰准予上訴人提出此新攻防方法。
  (二)上訴人辯稱：如附表二所示之不動產（連同附表三編號1、2
    、3所示之不動產），於江樣死亡前即設定最高限額抵押權6
    00萬元予淡水一信，被上訴人所主張之損害賠償額中應扣除
    該所設定之最高限額抵押權600 萬元等語，惟為被上訴人所
    否認。查：如附表二所示之不動產（連同附表三編號1、2、
    3所示之不動產），於江樣死亡前之83年1月7日即以江樣為
    義務人，江文龍為債務人，設定最高限額抵押權600萬元予
    淡水一信，惟該抵押貸款案件，截至86年5月1日止貸款餘額
    為500萬元，業於97年9月15日全部清償，有上開土地之登記
    簿謄本及淡水一信98年5月15日淡一信剛字第982288-1號函
    各1份可稽，（見本院卷一第113至197頁、本院卷二第10 至
    15頁），應堪認定上開不動產，於江樣死亡前即設定最高限
    額抵押權600萬元予淡水一信之事實為真正，惟該最高限額
    抵押權之債權額既為500萬元，則如附表二所示之不動產所
    減損之價值應僅為500萬元，上訴人辯稱應扣減600萬元，於
    逾500萬元之部分，自非允當。雖被上訴人主張：該最高限
    額抵押權之債務人係江文龍，江樣僅係提供不動產之義務人
    ，如擔保責任發生時，被上訴人就代償部分對江文龍尚有求
    償權，被上訴人繼承江樣之財產並未減少，江文龍既已清償
    該500萬元債務，即不應扣減上開不動產之價值等語。惟查
    ：江文龍處分如附表二所示之不動產，其中之500萬元係用
    以清償上開淡水一信之債務，業據江文龍於本院審理時證述
    在卷（見本院卷二第21頁反面），倘江文龍未處分如附表二
    所示之不動產，用以清償淡水一信之債務，被上訴人縱依應
    繼分繼承如附表二所示之不動產，亦同時負有以該等不動產
    清償該500萬元債務之擔保責任，如附表二所示之不動產自
    有減損該500萬元之價值，至於被上訴人就代償部分得否對
    江文龍求償，則係其等與江文龍間另一問題，與上訴人無涉
    ，被上訴人此部分之主張，洵無足取。
  (三)上訴人又辯稱：系爭217-1地號土地與如附表三編號9、10所
    示之不動產，於江樣死亡前已出售予楊乾龍，並收訖買賣價
    金，因楊乾龍無自耕農資格，無法過戶，江樣並將上開3 筆
    土地設定設定最高限額抵押權350 萬元予楊乾龍，因此被上
    訴人所主張之損害賠償額中應扣除所設定之350 萬元等語。
    經查：上開系爭217-1地號等3筆土地，於江樣生前之85年7
    月27日（上訴人誤為85年7 月29日）即已出售予楊乾龍，系
    爭217-1地號土地業於87年7月17日辦妥過戶，其餘如附表三
    編號9、10所示之2筆土地則未過戶，且其上設有最高限額抵
    押權350萬元等事實，業經證人楊乾龍及江文龍於本院98年6
    月1日審理時證述屬實，並有不動產買賣契約書影本1份可佐
    （見本院卷二第20頁反面、第21頁、本院卷一第13至216 頁
    ），自堪採信。系爭217-1 地號土地既係江樣生前已出售予
    楊乾龍，被上訴人等人為江樣之繼承人，本負有依不動產買
    賣契約移轉土地所有權予買受人之義務，江文龍移轉系爭21
    7-1 地號土地所有權予楊乾龍，難謂有何造成被上訴人之損
    害可言，是被上訴人自不得就江文龍處分系爭217- 1地號土
    地部分，請求上訴人賠償。另如附表三編號9、10所示之2筆
    土地雖未過戶予楊乾龍，且其上尚設有最高限額抵押權350
    萬元，然該2 筆土地業已重新依各繼承人應繼分比例辦理登
    記，並未在被上訴人請求賠償之範疇內，被上訴人及江文龍
    亦僅負有日後移轉該2筆土地所有權予買受人之義務，上訴
    人辯稱被上訴人主張之損害賠償額中應扣除該所設定最高限
    額抵押權350萬元云云，容有未洽。
  (四)被上訴人主張如附表一、二所示不動產之價值，以北區國稅
    局所核定之價值，為賠償金額計算之基準，並有淡水稽徵所
    96年12月28日北區國稅淡水一字第09 60005115 號函檢送之
    江樣遺產稅申報資料等影本可參（見原審卷第26至69頁），
    此賠償金額計算之基準，並經上訴人於原審審理時同意在卷
    （見原審卷第138 頁）。雖上訴人於本院審理中翻異前詞，
    辯稱：江樣之遺產係與他人共有無法自由處分利用，土地價
    值甚低，被上訴人依北區國稅局所核定之價值計算損害賠償
    額並不合理云云。惟查：依上開江樣遺產稅申報資料可知，
    北區國稅局所核定之土地價值，係依該等土地於85年度時之
    公告現值核算，衡情應最接近斯時之市價，是被上訴人主張
    如附表一、二所示不動產之價值，以北區國稅局所核定之價
    值，為計算之基準，尚稱公允，上訴人空口改稱該等土地價
    值甚低，依北區國稅局所核定之價值並不合理云云，核屬無
    據，而不足採。是如附表一所示不動產之價值為67萬7,260
    元，如附表二所示不動產之價值為1,164萬3,988元（詳細計
    算金額如附表一、二所示），扣除上開因設定最高限額抵押
    權予淡水一信之所減損500 萬元價值，則如附表一、二所示
    不動產之價值應為732萬1,248元。江樣之繼承人有被上訴人
    及江文龍共6人，被上訴人每人之應繼分各1/6，被上訴人因
    而所受之損害金額應各為122萬208元。
六、上訴人復辯稱被上訴人與江文龍已於另案成立和解，且江文
    龍已於繼承系統表上切結如有不實，願負全部法律責任，應
    認江文龍與上訴人間責任分擔額為江文龍負擔全部，被上訴
    人不得再向上訴人請求賠償。惟查被上訴人於另案僅係就遭
    江文龍辦理單獨繼承登記，尚未另移轉處分予他人之如附表
    三所示不動產，請求回復繼承，達成和解，與本件被上訴人
    請求損害賠償之範圍係已遭江文龍處分如附表一、二所示不
    動產及系爭217-1 地號土地，兩者並不相同，業經本院調閱
    另案卷證查核無誤。至於上訴人與江文龍間有無責任分擔額
    及分擔比例，係被上訴人與江文龍間之問題，與被上訴人對
    上訴人之損害賠償請求權無礙，上訴人此部分之抗辯，委無
    足取。
七、按數人共同不法侵害他人之權利者，連帶負損害賠償責任，
    民法第185條第1項前段，固定有明文。惟按債權人向連帶債
    務人中之一人免除債務，而無消滅全部債務之意思表示者，
    除該債務人應分擔之部分外，他債務人仍不免其責任。前項
    規定，於連帶債務人中之一人  消滅時效已完成者準用之，
    民法第276 條亦有明定。本件侵權行為係上訴人與江文龍共
    謀為之，已如前述，上訴人與江文龍自屬連帶債務人，被上
    訴人因本件共同侵權行為所受之損害金額固各為122萬208元
    。然被上訴人對江文龍之本件侵權行為並未追究損害賠償責
    任，且其對江文龍侵權行為損害賠償請求權至今未請求已罹
    於消滅時效，上訴人以時效抗辯，核屬的當，故江文龍應分
    擔之部分，上訴人應同免其責，本院斟酌江文龍與上訴人所
    為前述行為係共謀為之，認江文龍與上訴人應各分擔1/2 。
    是上訴人可免除江文龍應分擔之1/2 部分，依此計算，被上
    訴人各得請求上訴人賠償之金額為61萬104元（計算式：000
    0000×1/2），逾此部分之請求，即不應准許。
八、上訴人再辯稱被上訴人早於86年間即知江文龍就江樣之遺產
    辦理繼承登記之事實，其侵權行為請求權時效期間應自其時
    起算，並已罹於消滅時效等語，然為被上訴人所否認，並主
    張：86年間雖有丁○○聽聞江文龍找代書辦理江樣遺產之繼
    承登記，然因被上訴人均未拋棄繼承，故認江文龍1 人不可
    能單獨辦理繼承登記，乃不以為意；嗣於93年12月底始得知
    繼承權利遭受侵害，並即提起刑事告訴，嗣於95年12月4 日
    提起本件附帶民事訴訟，並無時效消滅之情事等語。按民法
    第197條第1項規定：「因侵權行為所生之損害賠償請求權，
    自請求權人知有損害及賠償義務人時起，2 年間不行使而消
    滅」。而所謂知有損害及賠償義務人係指明知而言。故關於
    侵權行為損害賠償請求權之消滅時效，應以請求權人實際知
    悉損害及賠償義務人時起算，並非以知悉賠償義務人因侵權
    行為所構成之犯罪行為經檢察官起訴，或法院判決有罪為準
    。如當事人間就知之時間有所爭執，應由賠償義務人就請求
    權人知悉在前之事實，負舉證責任。經查：上訴人於本院審
    理中聲請傳喚江文龍為證，雖證人江文龍證稱：丁○○在87
    年左右問伊土地繼承辦好了沒有，伊有告訴丁○○全部都辦
    在伊1 人名下，大家都沒有意見，是口頭說的，沒有證據等
    語（見本院卷二第21頁反面），雖丁○○於原法院刑事案件
    審理中自陳：江文龍在86、87年間有向伊說江樣繼承案上訴
    人在辦理，因為江文龍常常會去銀行找伊先生，伊先生叫伊
    拋棄…但是隔天江文龍就將同意書還給伊，並向伊說，不用
    我們這些姊妹蓋章，代書很厲害，可以辦（見原法院刑卷第
    69、70頁），然主張直到93年12月底始得知繼承權利遭受侵
    害。查江文龍與上訴人因共謀本件侵權行為，而遭被上訴人
    提起民事訴訟及刑事告訴，其與被上訴人間早有嫌隙，且時
    效消滅與否攸關江文龍自身責任，其證詞已難盡信，況江文
    龍謂伊有告訴丁○○全部都辦在伊1 人名下，大家都沒有意
    見云云，惟其若僅告知丁○○1 人，如何能得知大家都沒有
    意見，是其證詞純屬臆測之詞，自難採信。況江文龍在86、
    87年間縱曾向丁○○提及江樣繼承委由上訴人辦理，惟辦理
    之細節手段為何，是否已損害被上訴人權利及上訴人是否同
    為賠償義務人，丁○○未必知悉，上訴人既未舉證證明被上
    訴人明知江文龍已辦妥單獨繼承登記，致被上訴人繼承權遭
    受侵害且上訴人亦同為賠償義務人之事實，自難認被上訴人
    早於86年間即明知有損害及賠償義務人。而被上訴人於原法
    院刑事案件審理時均陳稱：於93年12月底，丁○○說三芝那
    裡有傳言江樣之遺產被登記為江文龍所有，經其透過楊代書
    去地政事務所查，確實是登記給江文龍，遂委由台中許律師
    再查證後提出告訴（見原法院刑事案件卷第141 頁），被上
    訴人既於93年12月底方知悉有損害及賠償義務人，其等於95
    年12月4 日對上訴人提起本件附帶民事訴訟，損害賠償請求
    權尚未逾2 年間之消滅時效。上訴人抗辯被上訴人之損害賠
    償請求權已罹於時效而消滅，洵不足採。
九、末按「給付有確定期限者，債務人自期限屆滿時起，負遲延
    責任；給付無確定期限者，債務人於債權人得請求給付時，
    經其催告而未為給付，自受催告時起，負遲延責任；其經債
    權人起訴而送達訴狀，或依督促程序送達支付命令，或為其
    他相類之行為者，與催告有同一之效力」、「遲延之債務，
    以支付金錢為標的者，債權人得請求依法定利率計算之遲延
    利息」、「應付利息之債務，其利率未經約定，亦無法律可
    據者，週年利率為百分之5」，民法第229條第2項、第233條
    第1項及第203條亦分別定有明文；綜上，被上訴人依共同侵
    權行為法律關係，請求上訴人各給付被上訴人61萬104 元及
    自95年12月13日起（起訴狀繕本送達翌日）起至清償日止，
    按年息5%計算之利息，為有理由，應予准許，逾此範圍之請
    求，為無理由，不應准許。從而，原審就上開不應准許部分
    ，所為上訴人敗訴之判決，自有未洽，上訴意旨指摘原判決
    此部分為不當，求予廢棄改判，為有理由，應予准許；原審
    就上開應予准許部分，所為上訴人敗訴之判決，併依兩造之
    陳明為假執行及免為假執行之宣告，均核無違誤，上訴意旨
    指摘原判決此部分為不當，求予廢棄改判，為無理由，應予
    駁回。
十、至兩造其餘之攻擊或防禦方法及未經援用或進行調查之證據
    ，經本院斟酌後，認為均不足以影響本判決之結果，自無予
    以調查或逐一詳予論駁之必要。附此敘明。
十一、據上論結，本件上訴為一部有理由，一部無理由，依民事
      訴訟法第450條、第449條第1項、第79條，判決如主文。
中    華    民    國    98    年    7     月    21    日
                    民事第四庭
                        審判長法  官  張劍男
                              法  官  翁昭蓉
                              法  官  陳靜芬
正本係照原本作成。
如不服本判決，應於收受送達後20日內向本院提出上訴書狀，其
未表明上訴理由者，應於提出上訴後20日內向本院補提理由書狀
（均須按他造當事人之人數附繕本）上訴時應提出委任律師或具
有律師資格之人之委任狀；委任有律師資格者，另應附具律師資
格證書及釋明委任人與受任人有民事訴訟法第466條之1第1項但
書或第2項（詳附註）所定關係之釋明文書影本。
中    華    民    國    98    年    7     月    21    日
                              書記官  應瑞霞
附註：
民事訴訟法第466條之1（第1項、第2項）：
對於第二審判決上訴，上訴人應委任律師為訴訟代理人。但上訴
人或其他法定代理人具有律師資格者，不在此限。
上訴人之配偶、三親等內之血親、二親等內之姻親，或上訴人為
法人、中央或地方機關時，其所屬專任人員具有律師資格並經法
院認為適當者，亦得為第三審訴訟代理人。

司法院資訊處製作；財團法人民間司法改革基金會備份。
